【裁判字號】    99,訴,281
【裁判日期】    990806
【裁判案由】    分割共有物
【裁判全文】
臺灣雲林地方法院民事判決               99年度訴字第281號
原      告  甲○○
訴訟代理人  丑○○
被      告  戊○○
            丁○○
            辛○○
            壬○○
            庚○○
            子○○
            乙○○
            己○○
兼上二人共同
訴訟代理人  丙○○
被       告 癸○○
上列當事人間請求分割共有物事件，本院於民國99年08月05日言
詞辯論終結，判決如下：
    主      文
兩造共有坐落雲林縣虎尾鎮○○段五四地號、地目建、面積一二
八○點三七平方公尺土地，分割方法如附圖（即雲林縣虎尾地政
事務所民國九十九年七月二十一日土地複丈成果圖）所示，即：
(一)編號Ａ部分面積一二八點○四平方公尺土地分歸被告壬○○取
  得。
(二)編號Ｂ部分面積一二八點○四平方公尺土地分歸被告乙○○、
  己○○共同取得，並按應有部分各二分之一比例保持共有。
(三)編號Ｃ部分面積一二八點○四平方公尺土地分歸被告庚○○取
  得。
(四)編號Ｄ部分面積一二八點○三平方公尺土地分歸被告辛○○取
  得。
(五)編號Ｅ部分面積一二八點○三平方公尺土地分歸原告甲○○取
  得。
(六)編號Ｆ部分面積六四○點一九平方公尺土地分歸被告戊○○、
  丁○○、丙○○、癸○○、子○○共同取得，並按應有部分各
  五分之一比例保持共有。
訴訟費用由兩造按附表所示之比例負擔。
    事實及理由
一、原告起訴主張：
(一)、坐落雲林縣虎尾鎮○○段54地號、地目建、面積1280.37 平
    方公尺土地（以下稱系爭土地），為原告甲○○與被告戊○○、丁○○、丙○○、癸○○、辛○○、壬○○、庚○○、
    子○○、乙○○、己○○所共有，應有部分如附表所示。兩
    造間並未訂有不分割之契約，亦無因物之使用目的不能分割
    之情形，惟兩造未能達成協議分割，為充分利用系爭土地，
    爰依法訴請裁判分割等語，請求將系爭土地以雲林縣虎尾地
    政事務所民國99年07月21日土地複丈成果圖（以下稱附圖）
    所示方法分割。並聲明：如主文所示。
二、被告則以：
(一)、被告乙○○、己○○部分：同意原告提出之分割方案，願意
    保持共有。
(二)、被告戊○○、丁○○、丙○○、癸○○、子○○部分：同意
    聲請人提出之分割方案，戊○○、丁○○、丙○○、癸○○
    、子○○願意保持共有。
(三)、被告辛○○、壬○○、庚○○未於最後言詞辯論期日到場，
    亦未提出任何書狀或作任何陳述。
三、本院之判斷：
(一)、程序部分：
    本件被告戊○○、丁○○、癸○○、辛○○、壬○○、庚○○、子○○等人經合法通知，均未於言詞辯論期日到場，核
    無民事訴訟法第386 條所列各款情形，爰依原告之聲請，由
    其一造辯論而為判決。
(二)、實體部分：
１、按共有人得隨時請求分割共有物，但因物之使用目的不能分
    割或契約訂有不分割之期限者，不在此限；又共有物之分割
    ，依共有人協議之方法行之，分割之方法不能協議者，法院
    得因任何共有人之聲請，以原物分配於各共有人，民法第82
    3 條第1 項、第824 條第2 項第1 款前段分別定有明文。且
    分割共有物，係以消滅共有關係為目的，法院裁判分割共有
    土地時，除因該土地內部分土地之使用目的不能分割（如為
    道路）或部分共有人仍願維持其共有關係，應就該部分土地
    不予分割或准該部分共有人成立共有關係外，應將土地分配
    於各共有人單獨所有，最高法院92年度臺上字第1534號判決
    足資參照。查兩造就系爭土地並未訂有不分割之期限，且共
    有人乙○○、己○○就附圖所示編號Ｂ部分同意保持共有（
    見本院99年度暫調字第144 號卷第48頁），共有人戊○○、
    丁○○、丙○○、癸○○、子○○就附圖所示編號Ｆ部分同
    意保持共有（見本院99年度暫調字第144 號卷第55頁背面）
    ，其餘部分並無使用目的上不能分割之情形等節，並為兩造
    所不爭執。再兩造就系爭土地未能協議分割，此由除被告丙○○、乙○○、己○○勘驗期日曾到場外，其餘被告勘驗期
    日均未到場，於言詞辯論時，亦有多數被告未到庭，足見兩
    造無法協議分割甚明，並據原告提出與所述相符之系爭土地
    登記謄本、地籍圖謄本、戶籍謄本等為證，原告主張堪以採
    信。從而，原告請求裁判分割，自屬有據，應予准許。
２、按法院就共有物為裁判分割時，應考慮公平性、當事人聲明
    、應有部分比例與實際使用是否相當、共有物之客觀情狀、
    共有物之性質、共有物之價格與經濟價值、共有人利益、各
    共有人主觀因素與使用現狀、共有人之利害關係等因素（參
    照最高法院69年度臺上字第3100號判決）。經查：
(1)、查兩造共有之系爭土地東、南、北邊均臨路，土地上南面有
    2 幢一樓鋼筋水泥建物，門牌號碼為雲林縣虎尾鎮新吉55-1
    、55-2號，為被告庚○○、原告甲○○所有，上開2 幢一樓
    平面建物後有1 幢一樓平房建物為原告甲○○所有，再往後
    有一樓磚造建物亦為原告甲○○所有，另系爭土地西邊靠北
    方之一樓磚造建物亦為原告甲○○所有，系爭土地西邊靠近
    南面之一樓磚造平房則為被告丙○○所有等情，業經本院99
    年06月18日至現場勘驗明確，製有勘驗筆錄及現場圖，現場
    照片附卷可憑，且經雲林縣虎尾地政事務所測量員協助指界
    。
(2)、本院審酌兩造之意願、土地整體之利用價值，並兼顧使用現
    狀，及兩造間共有價值平等均衡原則，認本件分割方法應以
    雲林縣虎尾地政事務所99年07月21日之土地複丈成果圖為基
    準，即如附圖所示方法分割，較為妥適，理由如下：
、原告於土地上建造之門牌號碼雲林縣虎尾鎮○○路55之2 號
    建物，已有25年之久，有卷附雲林縣稅務局房屋稅籍證明書
    可稽，且為一層樓平房建物，現值僅117,500 元不高，其餘
    原告所建平房磚造建物及搭蓋之鐵皮建物，年代久遠，且建
    物價值亦低，被告丙○○所有之建物，則為傳統三合院磚造
    平房，已顯破舊，故原告及被告丙○○一致陳明系爭土地上
    所有建物均無須保留，而被告庚○○所有門牌號碼雲林縣虎
    尾鎮新吉55之1 號建物，與原告甲○○所有門牌號碼雲林縣
    虎尾鎮新吉55之2 號建物係連棟建物，建築形式一致，二幢
    建物應是同時建築，可推知其建物興建時間、價值與原告甲○○所有上開建物相同，且為一樓平房，建物價值不高，均
    無保留之必要，被告庚○○於收受分割方案之複丈成果圖，
    亦未表示反對意見，是系爭土地上之建物均不予保留。
、又原告與被告丙○○、戊○○、丁○○、癸○○、子○○、
    乙○○、己○○等人均同意如附圖所示之分割方案，且依此
    分割方案各共有人分得土地地形方正、完整，各筆土地均面
    臨馬路，出入通行便利，亦方便各共有人日後之利用，各筆
    土地面臨馬路之寬度及深度，均逾雲林縣畸零地使用規則所
    規定之畸零地範圍，不致使各共有人分得土地日後形成畸零
    地而無法合法建築，且各共有人分得土地價值大致相當，面
    積亦無增減，此方案使各共有人均能獲得最大經濟效益，為
    最適當之分割方案。
４、從而，本院審酌各共有人使用之狀況及經濟效用，各共有人
    全體之利益，及各當事人之意願等情，認以本判決附圖所示
    分割方案為適當。
５、又債務人之應有部分，經實施查封以後，因有效之裁判分割
    ，其權利即集中於分割後之特定物或價金，此為債務人原來
    權利在型態上之變更，當為查封效力之所及，最高法院69年
    度第14次民事庭會議決議所附補充說明可資參照。本件被告
    乙○○對系爭土地之應有部分已被訴外人胡幼妹實施假扣押
    查封，依前開說明，其假扣押查封之效力，自應集中至被告
    乙○○分割後所取得之土地上，附此敘明。
四、另因共有物分割、經界或其他性質上類似之事件涉訟，由敗
    訴當事人負擔訴訟費用顯失公平者，法院得酌量情形，命勝
    訴之當事人負擔其一部，民事訴訟法第80條之1 定有明文。
    因本件土地分割後，全體共有人同蒙其利，本院酌量情形，
    命兩造依其原應有部分比例負擔訴訟費用。
五、訴訟費用負擔之依據：民事訴訟法第80條之1 、第85條第1
    項但書。
中    華    民    國    99    年    8     月    6    日
                  民事第二庭    法  官  李秋瑩
以上正本係照原本作成。
如對本判決上訴，須於判決送達後20日內向本院提出上訴狀。如
委任律師提起上訴者，應一併繳納上訴審裁判費。
中    華    民    國    99    年    8     月    6    日
                                書記官  蘇紋泙
┌──────────────────────────┐
│◎附表：各共有人持分比例                            │
├─────────────┬────────────┤
│共有人姓名                │  應有部分比例          │
├─────────────┼────────────┤
│戊○○                    │1/10                    │
├─────────────┼────────────┤
│丁○○                    │1/10                    │
├─────────────┼────────────┤
│丙○○                    │1/10                    │
├─────────────┼────────────┤
│癸○○                    │1/10                    │
├─────────────┼────────────┤
│辛○○                    │1/10                    │
├─────────────┼────────────┤
│壬○○                    │1/10                    │
├─────────────┼────────────┤
│庚○○                    │1/10                    │
├─────────────┼────────────┤
│甲○○                    │1/10                    │
├─────────────┼────────────┤
│子○○                    │1/10                    │
├─────────────┼────────────┤
│乙○○                    │1/20                    │
├─────────────┼────────────┤
│己○○                    │1/20                    │
└─────────────┴────────────┘

司法院資訊處製作；財團法人民間司法改革基金會備份。
